【裁判字號】    88,上訴,1843
【裁判日期】    890111
【裁判案由】    偽造文書等
【裁判全文】
臺灣高等法院臺南分院刑事判決                  八十八年度上訴字第一八四三號
    上  訴  人  臺灣雲林地方法院檢察署檢察官
    被      告  乙○○
右上訴人因被告偽造文書等案件，不服臺灣雲林地方法院八十八年度訴字第二三一號
中華民國八十八年十一月十六日第一審判決（起訴案號：臺灣雲林地方法院檢察署八
十八年度偵字第六一號），提起上訴，本院判決如左：
      主  文
原判決關於背信罪刑、被訴使公務員登載不實事項於公文書部分及定應執行刑部分撤
銷。
乙○○共同為他人處理事務，意圖為自己不法之利益，而為違背其任務之行為，
致生損害於本人之利益，處有期徒刑陸月。
      事  實
一、乙○○與蔡麗杏（未據公訴人起訴）基於意圖為自己不法所有之犯意聯絡，因承
    包雲林縣斗六市○○路三０一號，南聖宮之前殿蟒龍堵、後殿九龍堵、龍虎堵等
    興建工程，須有履約保證人，竟於民國八十四年六月初某日於南聖宮上址簽約時
    ，向南聖宮管理委員會代表人范清三詐稱可取得履約保證人，致范清三陷於錯誤
    ，而同意由乙○○承包該工程。其後乙○○為繳回南聖宮所交予之空白保證書與
    切結書，以示其已取得履約保證人，並與蔡麗杏基於犯意之聯絡，於同年六月初
    某日，在不詳地點，偽造「陳忠銓」及「聯發石業廠」之印章各一枚，旋於不詳
    地點，由蔡麗杏偽造「陳忠銓」簽名之署押，並以上開印章偽造陳忠銓之印文並
    聯發石業廠之印文各一枚於「雲林縣甲○○○○管理委員會合約保證書」（下稱
    保證書）及「雲林縣甲○○○○管理委員會工程保固切結」（下稱切結書）之保
    證人欄並保證商號欄上，而偽造上開保證書及切結書，並於同年六月六日在南聖
    宮上址將上開保證書、切結書交由南聖宮管理委員會法定代理人范清三，主張該
    保證書、切結書為真正，更使范清三誤信乙○○有履約能力與誠意，而依約定於
    八十四年六月十八日在南聖宮上址交付南聖宮為發票人，面額新台幣（下同）九
    十二萬元支票一紙予乙○○，以為上開工程款定金。乙○○復於八十五年一月三
    十日在南聖宮，以年關將近需錢孔急為由，致范清三陷於錯誤，又交付南聖宮為
    發票人，面額四十六萬元支票一紙予乙○○，以為上開工程之第一期工程款，均
    足生損害於陳忠銓、聯發石業廠及南聖宮之權益，嗣於八十五年八月底上開工程
    合約期限屆至，乙○○仍未施工，經屢次催討，乙○○均避不見面，范清三始知
    受騙。（以上偽造私文書及詐欺取財部分，判處有期徒刑一年，未上訴已經確定
    ）。乙○○、蔡麗杏另起意圖為自己不法利益之犯意聯絡，趁為南聖宮處理該工
    程所需之九龍堵等石材進口事務之便，明知上開石料尚未自大陸進口，竟於八十
    四年十月間，推由蔡麗杏持空白發票（ＩＮＶＯＩＣＥ）二紙、空白委託代辦進
    口報關之委任書一紙，至南聖宮交給時為南聖宮總務之莊萬和，訛稱需蓋印南聖
    宮及范清三之印章以辦理上開石材進口，致莊萬和誤信為真而蓋印。乙○○遂持
    上開文件利用不知情之利東報關行承辦人員填載與上開工程無關之他人所需二十
    四孝堵等七十四件石材辦理進口，而違背其契約上之任務，財政部基隆關稅局即
    函文課徵南聖宮進口稅等稅捐規費計二萬三千零四十七元，南聖宮無故承受此債
    務負擔，致生損害於南聖宮之利益。嗣范清三發覺有異，即向乙○○反應，乙○
    ○始繳交該稅款。
二、案經南聖宮管理委員會代表人范清三告訴臺灣彰化地方法院檢察署檢察官陳請臺
    灣高等法院檢察署移轉臺灣雲林地方法院檢察署檢察官偵查起訴。
      理  由
一、按對於判決一部上訴者，其有關係之部分，視為亦已上訴，為刑事訴訟法第三百
    四十八條第二項所明定。本件檢察官上訴意旨：雖僅以原審將與判決背信罪有方
    法結果牽連關係之明知不實事項，即使公務員登載於職務上所掌管之公文書罪部
    分，另為無罪判決之諭知，指摘原判決此部分判決不當，請求將原判決撤銷改判
    ，更為適當合法判決等語。惟依上開規定，本件上訴效力應及於原判決關於背信
    罪刑部分，至於原判決關於偽造文書判處有期徒刑一年部分，則非上訴效力所及
    ，已經確定，非本案審理範圍，合先敘明。
二、訊之被告乙○○固坦承於右開時地承包南聖宮之上開工程，並領取上開工程定金
    及第一期工程款等情不諱，惟矢口否認有何犯行，辯稱：伊不知何人拿上開進口
    報關之委任書、發票給莊萬和蓋章，伊並未收到南聖宮之解約通知書，南聖宮之
    九龍堵石材為伊所訂，由告訴人自行辦理進口云云。然查：右揭犯罪事實，業據
    告訴人南聖宮管理委員會代表人范清三於偵查及原審審理中指訴甚詳，復有上開
    工程合約書一紙在卷足參。被告身為工程之承包商，自應依合約內容進口告訴人
    所需之石材，顯係為南聖宮處理事務之人，而竟由蔡麗杏持空白委任書及發票向
    莊萬和騙稱要進口工程用之石材，使莊萬和誤信為真而於其上蓋印，事後卻利用
    報關行報關進口與該工程無關之他人所需石材等情，為證人莊萬和所證無誤，並
    有財政部基隆關稅局函文及所附進口報單，並上開發票及委任書各一份附卷可稽
    ，被告違背其依合約應有之任務，足徵其自始即有意圖為自己不法之利益，而違
    背其任務之犯意，至為灼然。又被告違背任務之結果，致使告訴人承受上開進口
    稅捐及規費等之債務計二萬三千零四十七元之情，有財政部基隆關稅局另一函文
    並所附進口貨物各項稅款繳納證各一紙在卷可證，是告訴人業已成為該項稅款之
    納稅義務人，其已受稅款債務之不利益，亦同可斷定，自不能以事後告訴人代表
    人發覺有異，被告才去將開稅款繳交之情，即認告訴人並無受有任何不利益而未
    遂，蓋若非告訴人代表人機警，或被告根本對之置之不理，告訴人勢必繳交該稅
    款無疑。從而被告明知所進口者並非上開工程之石材，卻仍取得空白委任書及發
    票之用印，其有轉嫁自己應負稅款於告訴人，以獲取不法利益之意圖，彰彰甚明
    。綜上所述，本件事證明確，被告空言否認犯行，所辯顯不足信，其犯行堪以認
    定，自應依法論科。
三、查被告乙○○受南聖宮之委託，為他人處理事務，竟意圖為自己減少負擔關稅等
    不法之利益，而為違背其任務之行為，致生損害於本人之財產，核其所為，係犯
    刑法第三百四十二條第一項之背信罪。公訴人就背信罪部分已合於被告所犯使公
    務員登載不實文書之犯事實中，雖未於起訴書敘明該部分起訴法條，惟本院認公
    訴人該部分事實記載，係被告以不實事項使公務員登載於職務上所掌管之文書為
    方法，致犯背信罪之結果，自應依法審理。其與蔡麗杏就上開犯罪間有犯意聯絡
    、行為分擔，為共同正犯，雖蔡麗杏因共同實施犯罪，則雖無該特定關係，依刑
    法第三十一條第一項之規定，亦以共犯論。原審以被告罪證明確，因予論罪科刑
    ，固非無見，惟檢察官就犯罪事實一部起訴者，其效力及於全部，刑事訴訟法第
    二百六十七條定有明文，此為公訴不可分之原則，反之，檢察官就此具有不可分
    性之整個犯罪事實強裂為二時，依審判不可分之原則，仍應就全部事實予以審判
    ，如被割裂之事實，不能證明犯罪或行為不罰時，僅於判決理由中說明不另為無
    罪諭知即可，自毋庸於主文再為無罪之諭知。原判決既將被告等於八十四年十月
    間及十一月間，持空白進口委任書詐騙告訴人代表人蓋印後，持以向財政部基隆
    關稅局進口他人之石材等事實列入前述背信事實中審理，再另以被告等之聲明或
    申報，公務員尚須為實質之審查，以判斷其真實否，始得為一定之記載者，依最
    高法院七十三年度台上字第一七一０號判例要旨，即難以該罪相繩，而就此部分
    另諭知無罪判決，自有未洽。檢察官上訴意旨，指摘原判決此部分判決不當，為
    有理由，自應就上訴及其有關係之部分撤銷改判，以期適法。爰審酌被告於八十
    五年底告訴人提出告訴後，經檢察官傳喚即不到案而遭通緝，後經通緝歸案執行
    羈押後於八十七年七月二十七日具保在外，而經公訴人提起公訴後又拒不到案而
    經通緝等情，均有通緝書並聲請羈押、具保停止羈押卷宗附卷足按，顯見被告係
    蓄意逃亡，不敢面對實情，及犯後又矢口否認犯行，空言狡辯，毫無悔意，並犯
    罪情節不輕，惡性甚深，及詐欺之所得不淺等一切情狀，量處如主文第二項所示
    之刑，並與未上訴之偽造文書罪所量處有期徒刑一年部分，定其應執行刑。
四、公訴意旨另以：(一)被告乙○○於八十四年十一月間，在南聖宮上址亦持空白進口
    委任書，以上開工程石材進口報關為由，詐騙范清三蓋印一節，經查：告訴人代
    表人范清三於本院庭訊中業已表明被告僅於八十四年十月間持空白委任書要莊萬
    和蓋印，於八十四年十一月間並無蓋印委任書之事等語，核與證人莊萬和所述情
    節相符，是被告此部份犯罪即無從證明。(二)被告乙○○於八十四年十月間及十一
    月間，持空白進口委任書詐騙告訴人代表人蓋印後，持以向財政部基隆關稅局進
    口他人之石材，致使財政部基隆關稅司人員登載於職務上所載之公文書，足以生
    損害於南聖宮及稅捐機關課稅之正確性，因而認被告另涉有刑法第二百十四條之
    使公務員登載不實事項於公文書罪。按上開刑責之成立，須一經他人之聲明或申
    報，公務員即有登載之義務，並依其所為之聲明或申報予以登載，而屬不實之事
    項者，始足構成，若其所為之聲明或申報，公務員尚須為實質之審查，以判斷其
    真實否，始得為一定之記載者，即難以該罪相繩，最高法院七十三年度台上字第
    一七一０號判例要旨可資參照。經查：上開貨物進口報關程序中，報關人遞送之
    進口報單及檢附有關必備之文件，自申報、查驗、徵稅、放行等流程，均由關稅
    機關各承辦單位依關稅法規相關規定予以審核後辦理等情，有財政部基隆關稅局
    八十八年九月七日回覆本院函文在卷可稽，是上開進口報關文件既經實質審查，
    依上開判例要旨觀之，被告上開行為與刑法第二百十四條之規定尚屬有間，此外
    ，復查無其他積極證據足認被告有涉公訴人所指上開犯行，惟上開二部分與前述
    背信部分犯罪有牽連犯之裁判上一罪關係，爰不另為無罪之諭知。
據上論結，應依刑事訴訟法第三百六十九條第一項前段、第三百六十四條、第三百四
十八條第二項、第二百九十九條第一項前段，刑法第二十八條、第三十一條第一項、
第三百四十二條第一項、第五十一條第五款，罰金罰鍰提高標準條例第一條前段，判
決如主文。
本案經檢察官曾顯智到庭執行職務。
中      華      民      國    八  十  九    年    一    月    十  一    日
                              臺灣高等法院臺南分院刑事第二庭
                                  審判長法官
                                        法官
                                        法官
如不服本判決，應於判決送達後十日內向本院提出上訴
附錄：本判決論罪法條
刑法第三百四十二條
為他人處理事務，意圖為自己或第三人不法之利益或損害本人之利益，而為違背其任
務之行為，致生損害於本人之財產或其他利益者，處五年以下有期徒刑、拘役或科或
併科一千元以下罰金。
前項之未遂犯，罰之。


司法院資訊處製作；財團法人民間司法改革基金會備份。
